【裁判字號】    94,訴,1499
【裁判日期】    970220
【裁判案由】    商業會計法等
【裁判全文】
臺灣臺北地方法院刑事判決              94年度訴字第1499號
公  訴  人  臺灣臺北地方法院檢察署檢察官
被      告  戊○○
選任辯護人  連一鴻律師
上列被告因違反商業會計法等案件，經檢察官提起公訴（93年度
偵緝字第1420號)，本院判決如下：
    主  文
戊○○無罪。
    理  由
一、公訴意旨略以：被告戊○○為址設台北市○○街57號3樓「
    宗鎮室內設計工程有限公司」（下稱宗鎮公司）負責人，意
    圖為他人不法之利益，明知該公司於民國92年3月至4月間並
    無進銷貨之營業事實，卻開立不實發票憑證5張，總金額合
    計新台幣（下同）413.328元，稅額計20.669元，交付廣特
    工程有限公司（下稱廣特公司）充當進貨憑證使用，使廣特
    公司得以持用申報扣抵銷項稅額15,904元，並使稅捐機關人
    員陷於錯誤，誤認為廣特公司與宗鎮公司間確有交易事實，
    而通過讓廣特公司扣抵稅額796元，以此方法而幫助該公司
    逃漏稅796元。戊○○又於92年3、4月間，明知宗鎮公司並
    無出口報單明細資料，竟意圖為不法所有，填具不實憑證而
    申報零稅率銷售額計新台幣9,674,120元，並欲冒領營業稅
    退稅483,706元，幸經承辦之稅務人員發覺而未核退。戊○○另明知並無進貨交易事實，卻自太連股份有限公司（下稱
    太連公司）、又瑋有限公司（下稱又瑋公司）、祐吉布業有
    限公司（下稱祐吉公司）等公司，取得不實進項發票，金額
    共10,092,865元，因而使稅捐機關人員陷於錯誤、而以此計
    算上述公司之營業稅額，而幫助上述公司逃漏稅捐，因認被
    告涉犯刑法第216條、第215條、第339條第3項、第1項及違
    反稅捐稽徵法第43條第1項、商業會計法第71條第1項第1款
    罪嫌。
二、按「被告未經審判證明有罪確定前，推定其為無罪。犯罪事
    實應依證據認定之，無證據不得認定犯罪事實」；又「不能
    證明被告犯罪，應諭知無罪之判決」，刑事訴訟法第154條
    第1項、第2項、第301條第1項分別定有明文。次按認定犯罪
    事實所憑之證據，雖不以直接證據為限，間接證據亦包括在
    內；然而無論直接或間接證據，其為訴訟上之證明，須於通
    常一般之人均不致有所懷疑，而得確信其為真實之程度，始
    得據為有罪之認定，倘其證明尚未達到此一程度，而有合理
    之懷疑存在，無從為有罪之確信時，自得為無罪之判決，最
    高法院亦著有76年臺上字第4986號判例可資遵循。
三、訊據被告戊○○堅決否認犯行，辯稱：被告擔任負責人時之
    宗鎮公司，確有承包廣特、柏佑、欽成等三家公司之裝潢工
    程而有實際交易之事實，只是因為被告之夫於92年初身體健
    康狀況欠佳，故無心繼續經營公司，而將公司交付開設稅務
    會計所之友人丁○○協助辦理結業清算，詎丁○○並未依約
    辦理，遽將公司交付予伊並不認識之第三人（事後經查為因
    案遭通緝之「甲○○」），且由丁○○與甲○○在事後共犯
    偽開統一發票、逃漏稅捐等犯行（甲○○亦因涉嫌與丁○○
    共涉虛設行號、逃漏稅捐等案件，業經警方於本院審理中逮
    捕歸案而由檢察官依法追訴中），然伊對上開二人之犯行均
    矇然不知，係至檢察官追查後，伊反覆追問丁○○始知上情
    。故伊對本件犯行既未參與，亦無犯意，請求為無罪判決等
    語。
四、經查，公訴人指稱被告虛偽開立不實統一發票5張（總金額
    合計413.328元）予廣特公司部分，前經被告於審理中陳明
    ，宗鎮公司與廣特公司間確有實際交易，且該統一發票5張
    ，並非如公訴人所指係全數交付予廣特公司，而係只有1張
    交付廣特公司，另4張係分別交付予柏估公司、欽成公司，
    且均有實際交易，檢察官對此顯有誤會等語，並於95年2月8
    日庭訊時，當庭檢陳開立給廣特公司之SW00000000號統一發
    票、廣特公司付款簽收薄各1紙；開立給柏佑公司之SW00000
    000號、SW00000000號統一發票共2紙及柏佑公司之付款簽收
    薄影本1紙；開立給欽成公司之SW00000000號、SW00000000
    號統一發票2紙及欽成公司之付款簽收薄、估驗計價單、應
    補發票明細單、工程合約書、合約明細及切結書等影本送本
    院以為佐證。嗣經本院以上開被告所提出之證物，向廣特、
    柏佑、欽成等三家公司函查結果，業經廣特公司於95年2月
    21 日以（95）廣特院字第9502211號函覆本院略以：「宗鎮
    公司確有承做該公司辦公室之木作零星修改工程，故該公司
    收受SW00000000號統一發票乙紙，而付款簽收薄亦確為該公
    司之文件影本，上載支票亦確為該公司收受上開統一發票後
    所支付之支票」等語（參見本院審理卷一第66頁）；柏佑公
    司亦於95年3月3日以柏佑（95）管字第0005號函覆本院略以
    ：「宗鎮公司確有與該公司有業務往來，故該公司有收受宗
    鎮公司所開立之SW00000000號、SW00000000號統一發票2紙
    ，而付款簽收薄亦確為該公司之文件影本，上載支票亦確為
    該公司收受上開統一發票後所支付之支票」等語（參見本院
    審理卷一第72至74頁）；欽成公司亦於95年2月23日函覆本
    院略以：「宗鎮公司於91年7月92年4月間，承做該公司泰山
    營區工程之室內裝潢部分，亦有收受宗鎮公司所開立之SW00
    000000號、SW00000000號統一發票2紙，件附之估驗計價單
    與公司留存之文件相符，且確有簽立來函所指之工程合約書
    及其後之追加工程合約書屬實」等語，並同時檢送泰山營區
    宗鎮室內設計付款明細表、追加工程合約書、估價單、工程
    結算表各1紙、工程結算表1紙、廠商領款簽收紀錄13張、付
    款支票12張、應補發票明細單及發票2紙等供本院審酌以供
    參證（參見本院審理卷一第88至121頁）。而上開三家公司
    嗣經本院向財政部財稅資料中心函查結果，亦確屬依法設立
    且有正常營業與交易事實之公司，有財政部財稅資料中心95
    年5月1日資五字第0950004033號函檢送宗鎮、廣特、柏佑、
    欽成等四家公司91、92年度所得資料件明細表計59頁及員工
    扣繳憑單計399件；95年7月4日資五字第0950006178號函檢
    送上開四家公司92年至94年所得資料計116頁附卷可稽（參
    見本院審理卷一第162頁至第182頁）。綜上足證，被告所開
    立之統一發票SW00000000號、SW00000000號、SW00000000號
    、SW00000000號、SW00000000號共5紙，係因承攬工程而分
    別交付予廣特、柏佑、欽成等三家公司，並確有交易之事實
    ，被告就此部分並無公訴人所指之偽造文書或違反商業會計
    法、稅捐稽徵法等犯行，已臻明確。
五、次按公訴意旨認為「被告於92年3、4月間，明知宗鎮公司並
    無出口報單明細資料，竟意圖為不法所有，填具不實憑證而
    申報零稅率銷售額計新台幣0000000元，並欲冒領營業稅退
    稅483706元，幸經承辦之稅務人員發覺而未核退」1節，經
    查：
  (一)被告係於92年初，因其夫身體健康狀況欠佳，致所開設之宗
    鎮公司經營不善，有意結束營業，乃將公司之執照、營利事
    業登記證、圖記、印章等均交付予友人丁○○（查丁○○負
    責經營設址於台北市○○○路○段247巷28號9樓之1之「丁○○稅務會計代理人事務所」，前經檢察官以與稅務員林村
    陽勾結，共同違反稅捐稽徵法案件起訴後，另由本院以96
    年重訴字第34號審理中），並委託丁○○幫其辦理結業清算
    。嗣因丁○○遊說被告，表示結業清算須另行支付相關稅捐
    費用，不如將公司直接轉讓他人後，逕行辦理負責人變更及
    公司地址變更，手續較為簡易且不須支付費用後，乃即由丁○○全權處理公司嗣後之轉讓事宜，被告則因躲避債務而未
    再過問。而宗鎮公司之所有證明文件與公司圖記、印章等則
    即由丁○○私下交付予甲○○，並將負責人變更登記為「劉
    南船」，公司名稱亦改為「東朕公司」。所有公司之變更登
    記事項，均未經被告經手，被告亦全不知情等情，均據被告
    在審理中供述明確，經核與證人丁○○於本院審理中之證述
    內容相符，堪證被告之上開供述應屬可信。而在被告之後經
    變更為公司名義負責人之劉南船，前在偵查中經檢察官傳喚
    到庭具結為證時，亦證稱：伊並不認識被告，亦不認識丁○○，甚至完全不知經登記為東朕公司之負責人。伊的身分證
    前經遺失，應是被他人在本件冒用，對本件之違法情事全不
    知情等語（參見93年度偵緝字第1420號卷第37頁）。是被告
    既不認識劉南船，亦不認識丁○○所稱負責辦理本件變更登
    記程序之甲○○，甚至被告不僅從未與甲○○謀面，以致在
    審理中就「甲○○」之本名，究竟係「丙○○」、「乙○○
    」、「小周」、「周良鎗」等亦均莫衷一是，直至經反覆追
    問丁○○並私下錄音後始揭上情1節，亦有被告所提出之95
    年12月16日、96年2月27日與丁○○之二次對話錄音譯文可
    參。又本件之宗鎮公司係於92年4月18日申請更名為「東朕
    公司」，負責人變更為「劉南船」後，繼於同年5月7日又變
    更負責人為「許光華」、同年7月14日又變更負責人為「王
    小敏」等情，亦有台北市政府建商字第092073856號函附之
    有限公司變更登記資料、經濟部中部辦公室94年11月28日經
    中三字第09430982540號函等附卷可參（參見93年度偵字第
    9447號卷第43頁至52頁、本院審理卷一第22頁）。而上開之
    「劉南船」、「許光華」、「王小敏」等人，被告確均不認
    識亦從未謀面，亦經證人丁○○證述明白，甚至除變更登記
    為劉南船時，證人丁○○尚知悉外，其後之變更登記予「許
    光華」、「王小敏」部分，連證人丁○○均表示亦係甲○○
    事後所為，連伊也不知悉等語以觀，被告自然更無從明瞭。
    綜合上述，被告辯稱：伊只有將東鎮公司委託丁○○辦理結
    算登記，其後亦曾同意丁○○將公司轉讓予第三人，至於其
    後之轉讓事宜，伊即未再參與，而統由辦理「稅務會計事務
    所」之丁○○處理等語，益堪採信。
  (二)而宗鎮公司係於82年12月1日設立，負責人登記為「戊○○
    」（地址為台北市○○街57號3樓）。至92年4月18日申請變
    更負責人為「劉南船」，更名為「東朕有限公司」，同年4
    月22日核准登記；至92年5月7日變更負責人為「許光華」，
    並遷址至「台北市○○○路20號3樓」；92年7月14日變更負
    責人為「王小敏」迄案發時止（參見財政部台北市國稅局審
    查三科本案件偵查報告，93偵9447號卷第4頁）（台北市政
    府92年府建商字第092073865號函、同卷第43頁）。然本件
    以宗鎮公司名義申報零稅率銷售時間為92年5月15日（參見
    「台北市營業人申報適用零稅率銷售額清單」、本院審理卷
    一第40頁），顯而易見，當時被告公司名義上之負責人業經
    核准登記為「劉南船」，且依其申報名義雖係以宗鎮公司名
    義，惟申報書下方所登記者確為丁○○稅務會計事務所之聯
    絡電話「00000000」等情，業據證人丁○○於本院審理證述
    明確，並不爭執（參見本院96年11月8日審理筆錄）。是本
    件申報零稅率銷售時間既係在92年5月15日，顯然係在被告
    已將公司相關文件均已交付予丁○○之後所為，且當時公司
    業已更名為「東朕公司」，負責人亦為「劉南船」，則依證
    人丁○○之證述，此時被告業已將公司委託其全權處理，而
    完全未過問，則本件之犯行，即應由實際負責辦理變更登記
    之丁○○與甲○○負責，與被告無關。
六、末按公訴意旨另認：「被告明知並無進貨交易事實，卻自太
    連股份有限公司（下稱太連公司）、又瑋有限公司（下稱又
    瑋公司）、祐吉布業有限公司（下稱祐吉公司）等公司，取
    得不實進項發票，金額共00000000元，因而使稅捐機關人員
    陷於錯誤、而以此計算上述公司之營業稅額，而幫助上述公
    司逃漏稅捐」部分（參見起訴書後半段），經查，太連公司
    、又瑋公司、祐吉公司等三家公司，本均為虛設行號公司，
    並無實際營業事實，前經財政部台北市國稅局審定在案，亦
    有「太連公司、祐吉公司為外轄營業人涉嫌虛設行號相關資
    料分析表」（參見財政部台北市國稅局審查三科查緝案件偵
    查報告附表，94年偵字第9447號卷第11-12頁）、營業稅查
    核案件查詢作業（93偵字第9447號卷第105頁）及統一發票
    影本13張（93偵字第9447號卷第33頁）等在卷可參。而太連
    公司、又瑋公司、祐吉公司，既均為虛設行號公司，原本即
    無正常之營業行為，依法即無須繳納營業稅，故縱宗鎮公司
    曾開立無交易事實之發票，亦無從造成廠商逃漏稅捐之結果
    ，即無成立犯罪之餘地，是被告就此部分本即無成立幫助犯
    之可能。況依前述，被告於將公司相關文件均交付予丁○○
    之後，即未再聞問公司事務，且上開公訴人認為被告涉嫌取
    得不實進項發票金額00000000元之時間，係與前開申報零稅
    率銷售時間相同，則基於同一理由，自亦不應由被告負責。
七、總合上述，公訴意旨所載之上開證據，尚不足以證明被告確
    有刑法第216條、第215條、第339條第3項、第1項、稅捐稽
    徵法第43條第1項、商業會計法第71條第1項第1款等犯行，
    此外復查無其他積極之證據，足資證明被告有如公訴意旨所
    指之上開犯行，是公訴人所指被告涉有上開罪嫌，尚屬不能
    證明，自應為無罪之諭知。
八、據上論斷，應依刑事訴訟法第301條第1項，判決如主文。
本案經檢察官林禎瑩到庭執行職務
中    華    民    國    97    年    2     月    20    日
                  刑事第十五庭  審判長法  官  廖紋妤
                                      法  官  吳麗英
                                      法  官  楊台清
上正本證明與原本無異。
如不服本判決，應於判決送達後10日內向本院提出上訴狀（應抄
附繕本）。告訴人或被害人如對於本判決不服者，應具備理由請
求檢察官上訴，其上訴期間之計算係以檢察官收受判決正本之日
期為準。
                                      書記官  陳麗津
中    華    民    國    97    年    2     月    20    日


司法院資訊處製作；財團法人民間司法改革基金會備份。
